臺灣高等法院臺南分院刑事裁定　　　　　九十一年度聲再字第一四一號　　　 潛
　　　聲　請　人
　　　即受判決人　甲　○　○
右列聲請人因妨害名譽案件，對於中華民國九十一年五月三十日本院九十一年度上易
字第五二三號確定判決（臺灣嘉義地方法院八十九年度訴易第九九九號、臺灣嘉義地
方法院檢察署八十九年度偵字第一五八二號），聲請再審，本院裁定如左：
      主      文
再審之聲請駁回。
      理      由
一、聲請意旨略稱：為鈞院九十一年度上易字第五二三號妨害名譽確定判決，發現有
    足生影響於判決之重要證據漏未審酌，於法定期間內聲請再審：
(一)聲請人先前已主張有關老人福利預算全數刪除者，有老人文康活動中心僱用臨時
    管理員酬金新台幣（下同）三十六萬七千零八十元，常青俱樂部活動補助金一百
    十九萬六千元，重陽六十五歲敬老金二百六十萬元；部分刪除者，有預算書第九
    十八頁第二項其他（重陽節贈送六十五歲以上敬老紀念品）一百三十八萬元中之
    八萬元，有卷附嘉義縣溪口鄉民代表會刪除預算明細可稽。是嘉義縣溪口鄉公所
    編列預算有關重陽敬老會連同敬老紀念品部分，高達三百九十八萬元，而嘉義縣
    政府實際補助金額僅二百五十四萬元，勢必有一百四十四萬元需由溪口鄉公所自
    行籌措財源，況溪口鄉公所在預算書上未列嘉義縣政府補助敬老禮金之公函文號
    ，雖聲請人亦有敬老之心（此徵之聲請人對敬老紀念品預算一百三十八萬元僅刪
    除八萬元甚明），但基於代表會為鄉民看緊荷包之立場，以財源短絀，入不敷出
    ，必需開源節流為由刪除，並無不當。又聲請人所刪除預算中對告訴人郭忠平影
    響影響者，乃對社區活動中心整修及綠化補助二百七十萬元，此由與告訴人私交
    甚篤之溪口鄉鄉長與告訴人談妥，經鄉公所編列預算擬全數提供，溪口鄉長青會
    興建文康活動中心，聲請人則認鄉公所應依全鄉各老人團體會員多寡比例編列，
    不應獨厚長青會，乃於「給溪口鄉前輩父老的一封信」中提及告訴人「掌握溪口
    鄉長青會所有補助預算金額」等語。且按刑法第三百十條第三項前段以對毀謗之
    事，能證明其為真實者不罰，係針對言論內容與事實相符者之保障，並藉以限定
    刑罰權之範圍，非謂指摘或傳述毀謗事項之行為人，必須自行證明其言論內容確
    屬真實，始能免於刑責。惟行為人雖不能證明言詞內容為真實，但依其所提證據
    資料認為行為人有相當理由確信其為真實者，即不能以毀謗罪之刑責相繩，亦不
    得以此項規定而免除檢察官或自訴人於訴訟程序中，依法應負行為人故意毀損他
    人名譽之舉證責任，或法院發現其為真實之義務，司法院大法官會議釋字第五零
    九號解釋可參。惟鈞院前審對聲請人提出之主張棄置不論，未盡其發現真實之義
    務，復未敘明不採理由，明顯漏未審酌。
(二)按以善意發表言論，而因自衛、自辯或保護合法之利益者，不罰，刑法第三百十
    一條第一項第一款規定甚明。告訴人捏造事實，顛倒是非，挑撥其他不明事理之
    老人會抗爭，已如前述。聲請人徵之全文意旨無非以鄉公所無視尚有其他老人會
    ，獨厚長青會編列數百萬元預算，顯失其平，既係出諸自辯，且非惡意發表言論
    ，主張應在不罰之列，鈞院前審亦未說明不採理由。
(三)告訴人於案發前已有妨害公務前案紀錄，復顛倒是非，煽動誘惑不知情老人參與
    非理性抗爭，非惟未解決問題，又牽涉妨害公務，顯然無益，乃對告訴人以『惡
    霸』、『廢物』、『莽撞』、『莽夫』稱之，難認過份，原審判決無視前後語意
    ，斷章取義，逕認聲請人毀損告訴人名譽，容嫌速斷，且聲請人與告訴人並無私
    怨，就事論事，說明刪除預算理由，並譴責告訴人非理性行為，應無毀損告訴人
    名譽之犯意，若因此遭論罪科刑，基於民意代表立場，日後如何問政，原確定判
    決，復未說明不採理由。
(四)綜上所述，在前舉諸多審訊時足生影響該判決之重要證據漏未審酌情況，判處聲
    請人有罪，實難甘服，求准再開審判程序云云。
二、按不得上訴於第三審法院之案件，經第二審確定之有罪判決，就足生影響於判決
    之重要證據漏未審酌為理由而聲請再審者，得為受判決人之利益聲請再審，刑事
    訴訟法第四百二十一條定有明文。且該條所謂「足生影響於判決之重要證據漏未
    審酌」，係指當事人於第二審法院判決前，已發現而提出之證據，足以影響、變
    更判決結果，而法院漏未審酌而言。如第二審法院依調查之結果，本於論理法則
    、經驗法則，取捨證據、認定事實者，則不包括之。
三、查本件再審聲請所提出證據資料，均經聲請人於原確定判決前訴訟程序中提出，
    原確定判決根據告訴人指訴與證人張旭昇與王春森在原審之證言暨卷附「給溪口
    鄉前輩父老之一封信」、錄影帶一捲、世新有線電視函檢附之廣告合約書一紙、
    夾報收據一張等證物，並參酌本院九十一年度上易字第五二一號妨害公務全案卷
    證、溪口鄉鄉民代表會第十六屆第三次臨時大會提案及錄影帶、原審卷附嘉義縣
    政府九十年二月九日九十府社福字第一五○四一號函、嘉義縣補助鄉鎮市社區活
    動經費實施暫行要點等全部卷證資料，復衡諸我國憲法第七十三條、地方制度法
    第五十條、大法官會議解釋第一六五號、四三五號解釋理由書及司法院院解字第
    三○一二號解釋意旨，認為我國就言論免責權之保障，亦同世界潮流，採取相對
    保障制度，鄉民代表言論，如超越行使職權範圍，而非屬與在鄉民代表會之發言
    、質詢、提案、表決等行使職權直接相關之行為，致侵害他人法益，即不應受言
    論免責權保障，故鄉民代表以夾報方式對外擴散其在會議時之言論、對外舉行記
    者會、委請電視臺散布記者會內容，即並不能享有言論免責權保障，仍應適用刑
    法規範，要非得以言論自由而免責。本件原確定判決本於論理法則、經驗法則，
    認定聲請人先後三次依序以分送文宣傳單、召開記者會演說及委託電視臺播放記
    者會內容方式，傳述足以毀損告訴人名譽之事，應僅論以單純一罪，構成刑法第
    三百十條第二項加重誹謗罪之間接正犯與共同正犯，並於判決理由欄第一點中，
    詳其得心證之理由，是上開證據，顯經聲請人於原確定判決前提出，並為原確
    定判決捨棄不採，原確定判決雖未敘明不採理由，亦不足以影響、變更判決結果
    ，依上開說明，並無重要證據漏未審酌之情形，自不得據為聲請再審之原因。聲
    請人據以提起本件再審，為無理由，應予駁回。
五、據上論斷，應依刑事訴訟法第四百三十四條第一項，裁定如主文。
中  華  民  國      九十一      年        九        月      廿五        日
                                臺灣高等法院臺南分院刑事第一庭
                                    審判長法官  茆    臺    雲
                                          法官  李    文    福
                                          法官  蔡    長    林
右正本證明與原本無異。
不得抗告。
                                    法院書記官  李    培    薇
中  華  民  國      九十一      年        九        月      廿五        日
